【裁判字號】    92,抗,2
【裁判日期】    920530
【裁判案由】    因被告等偽造文書案件
【裁判全文】
福建高等法院金門分院刑事裁定                          九十二年度抗字第二號
    抗  告  人
    即  自訴人  乙○○
    被      告  丙○○
    被      告  甲○○
右列抗告人因被告等偽造文書案件，不服福建金門地方法院中華民國九十二年三月二
十七日第一審裁定（九十一年度自更字第一號），提起抗告，本院裁定如左：
    主  文
原裁定撤銷，發回福建金門地方法院。
    理  由
一、抗告人即自訴人乙○○在原審之自訴意旨略稱：自訴人於民國八十三年三月間，
    向金門縣政府建設局，申請興建坐落於金門縣金城鎮○○○路與北堤路口，即金
    門縣金城鎮城字第三五一０、三五三六地號土地上之地上七層、地下二層之建物
    Ａ、Ｂ二棟（以下簡稱為「建物」），金門縣政府於八十三年六月三十日，以（
    八三）縣建字第一四九八九號函（俗稱建築令），准許自訴人興建，自訴人於施
    工期間，並四次變更設計獲准，金門縣政府並於八十五年一月十日核發（八五）
    建造字第○○七一號建造執照。建物已於八十五年四月竣工，自訴人向金門縣政
    府建設局，申請使用執照，而該局派員查驗後，本依法應發給使用執照，豈料自
    此即無下文。自訴人遂向縣議會及金門縣政府縣長即被告丙○○陳情，於八十六
    年三月十日，收到金門縣政府（八六）府建字第○四四九七號代覆函，該函由被
    告丙○○本人署名，函請內政部營建署鑑核關於自訴人前開建物「申請核發使用
    執照與『建築線不符』檢討疑義」（以下簡稱為請示內政部函），該函謂：「（
    建物）至八十五年五月二十日完工，業主（即自訴人）向本府申請核發使用執照
    ，經派員勘查，才發現該建築物超越建築線」，認建物有：申建前，自訴人之建
    築師未先行查核建築線，未遵照金門縣政府核發建築令之「說明」所明確告知事
    項，致越界建築，應由自訴人負責；建築師誤認現有道路邊即是建築線；改發建
    造執照前，由鎮公所管理，但自訴人仍如戰地政務時期之建築習慣，未為各階層
    報驗，逕予建築等缺失。惟請示內政部函之內容與事實不符，蓋建築師已查核現
    有道路及北堤路之境界線，並無誤認之情事；且指定建築界線，並非鎮公所所規
    劃，並無經鎮公所核定規劃之理；以基地鄰接建築線部分，其未經鑑定或指定，
    均非核發使用執照與否之審查項目；金門縣政府於核發建造執照，且建物已完工
    後，始以「才發現」最初程序有應審未審作理由，拒發使用執照，並不恰當。況
    且，請示內政部函亦坦認「原規劃停車帶已無必要性」，並向內政部請示「對本
    案已興建完成之建築物先行核發使用執照，並俟辦理本案都市計畫通盤檢討時，
    一併辦理變更都市計畫」，業經內政部於八十六年五月二日以台（八六）內營字
    第八六七二七三四號函同意（以下簡稱為內政部函）。詎被告等竟於八十六年七
    月七日，以金門縣政府建設局簡便行文表（八六）府建字第一三三六二號（以下
    簡稱為函覆購買戶函），蓋用金門縣政府戳記，函覆建物之承購戶洪志榮等人謂
    ：「系爭建築物超過建築線‧‧‧建築師未自行審查建築線之正確位置，且未申
    報勘驗鎮公所指定建築界限逕予建築，發生竣工查核時超越建築線，按建築法規
    定不核發使用執照」，除與前開請示內政部函之內容完全不符，亦與金門縣政府
    八十六年七月三日（八六）府建字第一三○六八號函所稱：「（Ｂ棟部分）擬暫
    緩核發使照，本府亦將該案列入本縣近期通盤檢討研處」等語不符。再者，金門
    縣政府復於八十六年九月八日，以（八六）府建字第一八○七七號函（以下簡稱
    為函覆自訴人函）謂：「有關‧‧‧申請部分使用執照案，經查原申辦建照圖說
    基地臨北堤路都市計畫五米不等停車帶未予『退縮』，請辦理變更設計後再議」
    等語，亦有明知北堤路並非計畫道路、並無於路旁規劃停車帶之權源、該停車帶
    之闢建已無必要性、申請Ａ棟之使用執照與變更設計無關之疑義，與前述請示內
    政部函、內政部函之內容，完全不符。被告丙○○係前金門縣縣長、被告甲○○
    係前金門縣政府建設局長，均為刑法上之公務員，函覆購買戶函、函覆自訴人函
    ，發函者表面為被告丙○○，實際為被告甲○○，上開二函件為被告等執掌上制
    作之公文書，有前述不符之處，自係以不實之事項登載於函覆購買戶函、函覆自
    訴人函。而且，前述請示內政部函，亦係以被告丙○○名義發函，其上記載北堤
    路係「都市計畫十五米計畫道路」，亦與北堤路已於六十年代末，拓寬為十五米
    道路之事實不符，同屬將不實之事項，登載於職務上掌管之文書。被告二人之行
    為，讓自訴人無法取得使用執照，使自訴人遭購買戶提出告訴，而敗訴，自訴人
    受有損害，認被告等二人之行為，已連續涉犯刑法第二百十三條之公務員登載不
    實罪及同法第二百十四條使公務員登載不實罪嫌云云。
二、原裁定意旨略以：(一)按直轄市、縣（市）（局）主管建築機關，應指定已經公告
    道路之境界線為建築線。但都市細部計畫規定須退縮建築時，從其規定。建築物
    在施工中，直轄市、縣（市）（局）管建築機關認有必要時，得隨時加以勘驗，
    發現妨礙都市計畫者，應以書面通知承造人或起造人或監造人，勒令停工或修改
    ；必要時，得強制拆除，建築法第四十八條第一項、第五十八條第一款分別定有
    明文。復按，細部計畫擬定後，除依第十四條規定由內政部訂定，及依第十六條
    規定與主要計畫合併擬定者，由內政部核定實施外，其餘均由該管直轄市、縣（
    市）政府核定實施。前項細部計畫核定之審議原則，由內政部定之。細部計畫核
    定發布實施後，應於一年內豎立都市計畫樁、計算坐標及辦理地籍分割測量，並
    將道路及其他公共設施用地、土地使用分區之界線測繪於地籍圖上，以供公眾閱
    覽或申請謄本之用。前項都市計畫樁之測定、管理及維護等事項之辦法，由內政
    部定之，都市計畫法第二十三條第一至四項亦有明文。內政部依都市計畫法第二
    十三條第二項及第四項之授權，爰分別訂立都市計劃細部計畫審議原則及都市計
    畫樁測定及管理辦法。依都市計劃細部計畫審議原則第十六條第一項第三款規定
    ：細部計畫內公共設施用地及公用事業設施用地：自道路境界線至少退縮五公尺
    建築。另依都市計畫樁測定及管理辦法第七條規定：直轄市、縣（市）（局）政
    府、鄉、鎮、縣轄市公所，應於都市計畫樁測釘並經檢查校正完竣後三十天內，
    將都市計畫樁位公告圖、樁位圖及樁位座標表公告三十天，並將公告地點及日期
    登報周知，公告期滿確定。都市計畫樁由特定區管理機關測定者，應於樁位測釘
    並經檢查校正完竣後三十天內，送請該管縣（市）（局）政府依前項規定辦理。
    同辦法第十一條規定：都市計畫樁位經公告確定後，原測釘單位如發現錯誤，應
    即予更正，若實地樁位更動或與地籍圖原分割結果有出入者，應重新辦理樁位公
    告，並通知土地及建物所有權人。土地及建物所有權人如認為更正後之樁位有錯
    誤時，得於公告期間內，依第八條至第十條之規定申請複測、再複測。(二)查自訴
    人申請興建坐落於金門縣金城鎮○○○路與北堤路口即金門縣金城鎮城字第三五
    一０、三五三六地號土地上起建地上七層、地下二層之建物Ａ、Ｂ二棟，上開地
    號土地經金門縣政府細部計畫公告設置停車帶公共設施用地，並豎立都市計畫樁
    ，且已於八十二年六月十五日以八二縣建字第一一四一七號公告確定等情，有樁
    位圖及都市計畫名稱、公告日期、文號資料影本各一份在卷可稽（附於九十年度
    自字第四號卷第一二四頁、第一二五頁）。自訴人指稱都市計畫係於八十五年一
    月二十日發布或指稱金門縣政府係事後片面認定應留設五米停車帶空間云云，均
    非可採。參酌，自訴人陳稱自始不知有所謂「五米停車帶」公共設施保留地存在
    云云，益見其於起造時未先行查核都市計畫樁位資料。上開停車帶公共設施用地
    既經金門縣政府細部計畫公告確定，並豎立都市計畫樁，依上開建築法第四十八
    條第一項及都市計劃細部計畫審議原則第十六條第一項第三款規定，自訴人起造
    上開建物，自應自道路境界線「至少」退縮五公尺建築。本件自訴人於八十三年
    間申請起造上開建物，並於金門縣政府於八十三年六月三十日縣建字第一四九
    八九建築令核准，後再經同府於八十五年一月十日改發府建造字第七一號建築
    執照，此有上開文號之建築令及建築執照影本各一份在卷可稽。自訴人申請起造
    上開建物，既在上開都市計畫公告確定之後，自應受拘束退縮建築。不得於都市
    計畫公告確定之後，不循更正、複測、再複測等法定程序更正樁位，逕以都市計
    畫樁設置有誤為由，主張不受拘束，率行起造。至金門縣政府於自訴人陳情後，
    函請內政部營建署釋示，以期解決建物可能遭強制拆除之問題，並於公文中主動
    敘明原規劃之停車帶已無必要性，可否適用內政部八十二年十一月九日台內營字
    第八二０六二一四號函准臺灣省政府六十三年十一月六日建四字第一六一四二二
    號函各縣市政府有關「核定公布之都市計畫圖與實地不符」案之解決辦法，就已
    興建完成之建築物先行核發使用執照乙節，經內政部以八十六年五月二日台內
    營字第八六七二七三四號函覆，略以：「請金門縣政府循都市計畫通盤檢討程序
    辦理檢討變更，並俟前揭都市計畫通盤檢討完成法定程序後據以辦理」等語，此
    亦有上開函文影本各一份附卷可憑。換言之，依內政部釋示結果，需俟都市計畫
    通盤檢討完成法定程序後，始能核發已完工部分建物之使用執照。在金門縣政府
    未依法變更都市計畫之前，仍無法核發使用執照。自訴人指稱金門縣政府已於函
    文中坦承「原規劃停車帶已無必要性」，認本件建物並無逾越建築線情事云云，
    顯有倒果為因之誤解，亦非足採。從而，自訴人起造之建物，既經發現有妨礙都
    市計畫之情形，金門縣政府自得依據建築法第五十八條第一款規定，以書面通知
    修改，必要時，甚至得強制拆除。在未修改完成前，自得不予核發使用執照。況
    依上開金門縣政府建築令「申請事項及處理情形」一欄，同府已於第五點通知自
    訴人，略以：「有關建築物之位置，臨接建築線部分，以主管建築機關所定建築
    線為準」等語。該建築令固係金門縣政府令發金城鎮公所知照辦理，惟副本亦發
    送自訴人，同時亦具有通知自訴人依照建築令內容遵照辦理用意。此從說明欄第
    二項至第五項及第九項內容，均以起造人即自訴人為規範對象自明。自訴人陳稱
    該建築令係對金城鎮公所所為，伊不受拘束云云，亦非可採。(三)上開停車帶公共
    設施用地既經金門縣政府細部計畫公告確定，並豎立都市計畫樁，依上開建築法
    第四十八條第一項及都市計劃細部計畫審議原則第十六條第一項第三款規定，自
    訴人起造上開建物，自應自道路境界線「至少」退縮五公尺建築。從而，金門縣
    政府於八十六年三月十日府建字第○四四九七號代覆函，略以：「（建物）
    至八十五年五月二十日完工，業主向本府申請核發使用執照，經派員勘查，才發
    現該建築物超越建築線。地區限於組織編制人力有限，僅正式編制一人承辦建管
    業務，故此未能比照臺灣省相關規定於申建前先行申請建築線指定，惟為有效業
    務推動，由建築師先行查核都市計畫、樁位相關資料、設計之後，再配合於開工
    放樣查核建築線，是以本府於是時核發之建照，均明確告知業者，有關建築物之
    位置，臨接建築線部分，以主管建築機關所定建築線為準，土地界址由土地所有
    權人申請主管地政機關鑑定之，地界未經鑑定致越界建築者，由起造人負責。查
    本建築基地前臨都市計畫十五米計畫道路及五米（不等）停車帶，設計建築師在
    設計時未能就基地相關資料妥慎週延了解、明確標示，誤以為現有道路邊即是建
    築線，原係依建築令興建，由鄉鎮公所管理，近完工階段始變更設計改發建造執
    照，惟興建時各勘驗階段，業主仍如戰地政務時期之建築未做各階程序報驗，逕
    予建築而致發生此情事」等語。八十六年七月七日府建字第一三三六二號簡
    便行文表，函覆建物承購戶洪志榮等人，略謂：「有關乙○○君七樓店鋪、住宅
    超過建築線乙案，本案申請建築之時，金城鎮都市○○○○道路中心樁早已公告
    完成，故建築師於設計送審時，應先自行審查建築線之正確位置，另於八十三年
    所發之建築令早已明訂核准之建築施工時需報經由鎮公所指定建築界限方可動工
    之規定。設計建築師依法負有設計、監造之責，然該案設計建築師未對基地相關
    資料妥慎週延瞭解，將建築線標示有誤，且未按規定申報勘驗逕予建築，才致發
    生竣工查核時超越建築線之問題。使用執照之核發，本府悉按建築法規規定辦理
    」等語。八十六年七月三日府建字第一三○六八號函略以：「本案超出停車
    帶區界線部分，為地區整體發展考量，當配合納入金門特定區計畫通盤檢討研處
    ，以資週延。是以原該棟建築物其面臨北堤路之部分（即北堤路十一、十二、十
    三號計二十二戶）擬暫緩核發使照，俟後依都市計畫通盤檢討結案後處理」等語
    。八十六年九月八日以府建字第一八○七七號函，略以：「有關台端申請於
    金城鎮城字三五三六號土地內新建地上壹層地上柒層店鋪、辦公室、住宅乙棟申
    請部分使用執照案，經查原申辦建照圖說基地臨北堤路側都市計畫五米不等停車
    帶未予退縮，請儘速辦理變更設計後再議」等語，均與事實無誤，亦未有如自訴
    人所指違反內政部八十六年五月二日台內營字第八六七二七三四號函釋內容之
    情形。自訴人遽指被告甲○○、丙○○等公務員明知為不實之事項，而登載於職
    務上所掌之公文書，足以生損害於自訴人云云，顯非有據。(四)況被告丙○○前為
    金門縣縣長，依上開行政機關分層負責實施要項第三點之規定，就有關建築業務
    部分公務授權前建設局長即被告甲○○決定處理，並負其決定之責任。」被告丙○○僅依公文程式條例第三條第一項規定於金門縣政府之公文上，視其性質，蓋
    用印信或簽署，非謂任何金門縣政府之各層公務，凡經縣長蓋用印信或簽署者，
    即應由縣長總負其責。縱前開金門縣政府各項函文有何不實，亦非可令縣長負擔
    民、刑事責任，況上開函文亦無不實之處。再者，前開函文均係被告甲○○本於
    建築主管機關職權，就核發使用執照之主管事項函詢上級機關，或是就其主管事
    項表示適用法律意見，縱使有適用法律不當或與建築法規不符之處，揆諸首開說
    明，亦僅有適當與否、合法與否的問題，亦無「不實」可言。更何況前開金門縣
    政府各項函文亦無任何不實之處。認被告丙○○、甲○○均不構成刑法第二百十
    三條之公務員登載不實罪，因而依刑事訴訟法第三百二十六條第一項、第三項、
    第二百五十二條第十款之規定，以裁定駁回本件自訴。
三、經查：
（一）、按法院或受命法官於自訴案件之第一次審判期日前訊問及調查結果，如認為
        案件有刑事訴訟法第二百五十二條至第二百五十四條之情形者，得以裁定駁
        回其自訴，刑事訴訟法第三百二十六條第三項，固定有明文。惟此項訊問，
        必須於第一次審判期日前為之，此觀上開法條之規定甚明，且此項訊問，不
        公開之，亦為同法第三百二十六條第二項所明定。又上訴制度為不服下級法
        院之裁判，向上級法院請求救濟而設，第一審裁判經第二審撤銷發回更審者
        ，即已回復第一審裁判前之程序，第一審自應賡續進行裁判前之程序，依法
        繼續審判。
（二）、查本件原審曾於民國九十一年五月三日以本案有刑事訴訟法第二百五十二條
        第十款之情形，依同法第三百二十六條第一項、第三項之規定，以裁定駁回
        本件自訴。自訴人不服，提起抗告，經本院於九十一年十月七日以原審業已
        行公開審判程序，是否更得依刑事訴訟法第三百二十六條第三項，裁定駁回
        自訴人在原審之自訴，已滋疑義，認本件原審法院裁定駁回自訴人之自訴，
        尚有未合，因而將原裁定撤銷，發回原審福建金門地方法院，此亦有原審九
        十年度自字第四號、本院九十一年度抗字第九號刑事裁定正本各乙件在卷足
        憑。
（三）、本件原審九十年度自字第四號裁定，既經本院九十一年度抗字第九號裁定予
        以撤銷，並發回原審福建金門地方法院，依上開說明，即已回復第一審裁定
        前之程序，第一審自應賡續進行裁定前之程序，依法繼續審判。查本件經本
        院撤銷發回更審前，原審於九十年十二月二十日，已踐行審判程序，並已公
        開為之，此有原審該日筆錄所載：「右被告因偽造文書一案於中華民國九十
        年十二月二十日下午四時四十九分，在本院刑事第二法庭公開審判：：：。
        」，「請自訴人陳述自訴要旨」等語可按（原審卷第七三頁）；原審法官繼
        定期於九十一年三月二十九日上午十時審理，並傳喚自訴人乙○○及被告丙○○、甲○○，此有福建金門地方法院刑事案件審理單暨送達證書在卷可稽
        ，原審乃九十一年三月二十九日，續行審判，復公開為之，此亦有原審同日
        筆錄所載：「右被告因偽造文書一案於中華民國九十一年三月二十九日上午
        十時十四分，在本院刑事第二法庭公開審判：：：。」，「本件更新審判程
        序，前筆錄認無訛。」、「自訴人陳述自訴要旨如自訴狀所載」各等語足稽
        （原審卷第一一七、一一八頁）。上開筆錄雖均名為「訊問筆錄」，惟事實
        上原審已行公開審判程序，自與刑事訴訟法第三百二十六條第一項、第三項
        之規定，得以裁定駁回自訴之規定不合，此亦為本院九十一年度抗字第九號
        裁定所明確指摘。本件原審九十年度自字第四號裁定，既經本院九十一年度
        抗字第九號裁定予以撤銷發回原審，依上開說明，即已回復原審裁定前之程
        序，原審自應賡續進行裁定前之程序，依法繼續審判，而本件原審事實上已
        行公開審判程序，顯與刑事訴訟法第三百二十六條第一項、第三項之規定，
        得以裁定駁回自訴之規定不合，原審仍據以裁定駁回自訴，容有未洽。
（四）、綜上所述，本件原審法院裁定駁回自訴人之自訴，顯有未合。抗告人即自訴
        人乙○○抗告意旨謂，原裁定駁回自訴，尚有不當云云，核其抗告，尚非無
        理由，應由本院將原裁定予以撤銷，發回原審法院另為適法之裁判。
四、據上論斷，應依刑事訴訟法第四百十三條前段，裁定如主文。
中      華      民      國    九十二    年      五      月     三十     日
                                福建高等法院金門分院刑事庭
                                    審判長法  官  陳  中  和
                                          法  官  王  聰  明
                                          法  官  李  行  一
右正本證明與原本無異。
不得再抗告。
中      華      民      國    九十二    年      六      月      二      日
                                          書記官  李  麗  鳳


司法院資訊處製作；財團法人民間司法改革基金會備份。
